---
title: 'Laboratorio #4'
author: "Jeff"
date: "2023-08-30"
output: github_document
---

```{r setup, include=FALSE}
knitr::opts_chunk$set(echo = FALSE, warning = FALSE)
```

```{r, include=FALSE}
library(ggplot2)
library(dplyr)
library(knitr)
library(stringr)  
library(readr) 
```

```{r, include=FALSE}
df <- read_csv("tabla_completa.csv")

data <- df %>%
  mutate(
    FALTANTE = ifelse(str_detect(CLIENTE, "Faltante|FALTANTE"), "FALTANTE", ""),
    CLIENTE_CLEANED = str_replace(CLIENTE, "\\s*\\|\\|\\|.*", ""),
    ENTREGA_CLEANED = str_replace(CLIENTE, ".*\\|\\|\\|", ""),
    CLIENTE_FINAL = str_replace(CLIENTE_CLEANED, "\\s*/.*", ""),
    DEVOLUCION = ifelse(str_detect(CLIENTE, "DEVOLUCION"), "DEVOLUCION", "")
  ) %>%
  select(-CLIENTE, -ENTREGA_CLEANED, -CLIENTE_CLEANED)

# Reordenar las columnas y convertir FALTANTE a mayúsculas
data <- data %>%
  select(COD_VIAJE, CLIENTE_FINAL, UBICACION, CANTIDAD, PILOTO, Q, CREDITO, UNIDAD, MES, ANIO, FALTANTE, DEVOLUCION)

data$FALTANTE <- toupper(data$FALTANTE)
```

## Distruibuidora del Sur, S.A. 
Esta es una empresa dedicada a la distribución y entrega de bebidas carbonatadas en lata en la región sur de Guatemala. La empresa opera en el sector logístico y de distribución, colaborando con una variedad de clientes para asegurar el flujo eficiente de productos desde el centro de distribución hasta los centros de recolección.

## Análisis de Distribuidora del Sur, S.A. 
En este informe se presenta un análisis de la situación financiera y operativa de Distribuidora del Sur, S.A. Se abordaron diversas hipótesis para comprender el flujo de caja, la rentabilidad de los clientes y la eficiencia operativa de pilotos, y para proporcionar recomendaciones que guíen las decisiones futuras de la empresa.

## Supuestos 
* Considerar entregas completas como aquellas sin faltantes ni devoluciones. 
* Los ingresos monetarios solo están conformados por las entregas completas. 
* Las pérdidas monetarias se derivarán de los pedidos que presenten faltantes y devoluciones, ya que estos aún no generan ingresos o implican la reducción de los fondos disponibles.
* Al multiplicar la cantidad de viajes por la proporción de entregas completas, se crea una métrica que recompensa tanto la cantidad de trabajo como la calidad de ese trabajo. 

## Hipótesis 1: Análisis del Flujo de Caja
Los problemas operativos, como las devoluciones y los faltantes, tienen un impacto directo en la estabilidad del flujo de caja.

```{r}
# Filtrar los datos para considerar solo entregas completas (sin faltantes ni devoluciones)
entregas_completas <- data %>%
  filter(FALTANTE == "" & DEVOLUCION == "")

# Calcular los ingresos por pagos de las entregas completas por mes
ingresos_por_pagos <- entregas_completas %>%
  group_by(MES) %>%
  summarise(Ingresos = sum(Q))

# Calcular las pérdidas por devoluciones y faltantes por mes
perdidas_por_mes <- data %>%
  filter(FALTANTE == "FALTANTE" | DEVOLUCION == "DEVOLUCION") %>%
  group_by(MES) %>%
  summarise(Perdidas = sum(CANTIDAD))

# Unir los datos de ingresos y pérdidas por mes
flujo_caja_mes <- full_join(ingresos_por_pagos, perdidas_por_mes, by = "MES") %>%
  mutate(Ingresos = ifelse(is.na(Ingresos), 0, Ingresos),
         Perdidas = ifelse(is.na(Perdidas), 0, Perdidas))

# Crear el gráfico de barras con ggplot2
flujo_caja_plot <- ggplot(flujo_caja_mes, aes(x = factor(MES))) +
  geom_bar(aes(y = Ingresos), stat = "identity", fill = "blue", color = "black", position = "dodge") +
  geom_bar(aes(y = -Perdidas), stat = "identity", fill = "red", color = "black", position = "dodge") +
  labs(x = "Mes", y = "Monto", title = "Análisis Mensual de Flujo de Efectivo: Ingresos y Pérdidas") +
  scale_y_continuous(labels = scales::comma) +
  theme_minimal()

# Mostrar la tabla y gráfico
kable(flujo_caja_mes)
print(flujo_caja_plot)
```

Los ingresos varían de manera consistente en diferentes meses, con algunos meses generando mayores ingresos que otros. Las pérdidas también muestran fluctuaciones mensuales. Los meses con pérdidas más altas pueden estar relacionados con una mayor cantidad de devoluciones o faltantes por parte de los clientes. Al comparar los ingresos y las pérdidas, podemos observar que las pérdidas superan a los ingresos. Las pérdidas continuas pueden llevar a una situación en la que la empresa no pueda cumplir con sus obligaciones financieras. También, las pérdidas podrían limitar la capacidad de la empresa para invertir en nuevas oportunidades de crecimiento y los fondos para afrontar situaciones de emergencia. 

## Hipótesis 2: Evaluación de Rentabilidad de Clientes
Al aplicar el principio 80-20 para identificar los clientes más importantes en términos de ingresos, se establece una relación entre la rentabilidad de los clientes y su contribución al flujo de caja. 

```{r}
# Filtrar los datos para considerar solo entregas completas (sin faltantes ni devoluciones)
entregas_completas <- data %>%
  filter(FALTANTE == "" & DEVOLUCION == "")

# Calcular los ingresos por cliente de las entregas completas
ingresos_por_cliente <- entregas_completas %>%
  group_by(CLIENTE_FINAL) %>%
  summarise(Ingresos = sum(Q)) %>%
  arrange(desc(Ingresos))

# Calcular el total de ingresos de todas las entregas completas
total_ingresos <- sum(ingresos_por_cliente$Ingresos)

# Calcular el porcentaje de ingresos por cliente
ingresos_por_cliente <- ingresos_por_cliente %>%
  mutate(Pct_Ingresos = Ingresos / total_ingresos)

# Identificar los principales clientes (80% de los ingresos)
clientes_principales <- ingresos_por_cliente %>%
  filter(cumsum(Pct_Ingresos) <= 0.8)

# Crear un gráfico de barras con ggplot2 para visualizar los principales clientes por ingresos
clientes_principales_plot <- ggplot(clientes_principales, aes(x = reorder(CLIENTE_FINAL, -Ingresos), y = Ingresos)) +
  geom_bar(stat = "identity", fill = "blue", color = "black") +
  labs(x = "Cliente", y = "Ingresos", title = "Análisis de Rentabilidad de Clientes: Principales Clientes por Ingresos") +
  theme(axis.text.x = element_text(angle = 45, hjust = 1)) +
  scale_y_continuous(labels = scales::comma)

# Mostrar el gráfico de los principales clientes por ingresos
kable(ingresos_por_cliente)
print(clientes_principales_plot)
```

En el análisis de evaluación de rentabilidad de clientes, en función del 80-20 de clientes y cuáles de ellos son los más importantes, se han identificado y priorizado a los principales clientes en función de los ingresos generados por las entregas completas. Para esto, se utilizó un porcentaje acumulativo de ingresos para determinar qué porcentaje de los ingresos totales es aportado por cada cliente, específicamente, el porcentaje acumulado se calculó dividiendo los ingresos acumulados de cada cliente entre el total de ingresos totales de todos clientes. Se identificó que el 80% de los ingresos totales no es generado por el 20% de los clientes. En realidad, un número sustancialmente mayor de clientes representa el 80% de los ingresos. En la gráfica se puede observar que no hay una clara concentración de ingresos en un grupo pequeño de clientes. 

## Hipótesis 3: Eficiencia de Pilotos
La eficiencia de los pilotos en completar entregas sin devoluciones ni faltantes contribuye a la mejora del flujo de caja.

```{r}
# Filtrar los datos para considerar solo entregas completas (sin faltantes ni devoluciones)
entregas_completas <- data[data$FALTANTE == "" & data$DEVOLUCION == "", ]

# Calcular la cantidad de viajes realizados (entregas completas) por cada piloto
cantidad_viajes_piloto <- entregas_completas %>%
  group_by(PILOTO) %>%
  summarise(Cantidad_Viajes = n()) %>% 
  mutate(Proporcion_Entregas_Completas = Cantidad_Viajes/1349)

# Calcular el puntaje de eficiencia (mayor cantidad de viajes y mayor proporción de entregas completas es mejor)
cantidad_viajes_piloto$Puntaje_Eficiencia <- cantidad_viajes_piloto$Cantidad_Viajes * cantidad_viajes_piloto$Proporcion_Entregas_Completas

# Ordenar los pilotos por puntaje de eficiencia en orden descendente
pilotos_eficientes <- cantidad_viajes_piloto[order(-cantidad_viajes_piloto$Puntaje_Eficiencia), ]

# Crear un gráfico de dispersión para visualizar la relación entre cantidad de viajes y proporción de entregas completas
ggplot(pilotos_eficientes, aes(x = Cantidad_Viajes, y = Proporcion_Entregas_Completas)) +
  geom_point(color = "blue") +
  labs(x = "Cantidad de Viajes", y = "Proporción de Entregas Completas",
       title = "Relación entre Cantidad de Viajes y Proporción de Entregas Completas") +
  theme_minimal()

# Mostrar la tabla de pilotos eficientes
kable(pilotos_eficientes)
```

Los resultados muestran la cantidad de viajes realizados por cada piloto y la proporción de entregas completas que realizaron en relación con el total de entregas completas (1349 en total). Se ha calculado un puntaje de eficiencia para cada piloto, considerando tanto la cantidad de viajes que realizaron como la proporción de entregas completas que llevaron a cabo. Este puntaje busca evaluar la eficiencia general de los pilotos en términos de realizar una mayor cantidad de entregas completas. Los pilotos más eficientes en términos de entregas completas son aquellos que tienen puntajes más altos. Estos pilotos son quienes han logrado mantener una alta proporción de entregas completas en relación con la cantidad de viajes que realizaron. En resumen, Fernando Mariano Berrio muestra un alto rendimiento en términos de entregas completas y cantidad de viajes. El gráfico de dispersión muestra la relación entre la cantidad de viajes realizados por un piloto y la proporción de entregas completas que lograron. Esto permite visualizar cómo se distribuyen los pilotos en términos de eficiencia en las entregas. 

## Recomendaciones
* Revisar los procesos de manejo de inventario, logística y calidad de productos para implementar estrategias para reducir las pérdidas. 
* Dado que los ingresos pueden verse afectados por las políticas de crédito, es importante revisar y ajustar estas políticas según el comportamiento de pago de los clientes. 
* Debido a que varios clientes contribuyen a los ingresos de la empresa, es importante implementar estrategias para fidelizar a estos clientes, identificar cambios en sus patrones de compra y tomar medidas proactivas en consecuencia. 
* Ofrecer entrenamiento adicional, compartir mejores prácticas y brindar retroalimentación específica a los pilotos para ayudar a mejorar su eficiencia.
* Considerar la implementación de sistemas de incentivos para recompensar a los pilotos más eficientes. El reconocimiento público o monetario por su trabajo eficiente puede motivar a otros pilotos a mejorar su rendimiento.
* Antes de invertir en la contración de más personal y más vehículos de distribución, se podrían asignar rutas de entregas de manera más efectiva. Asignar a los pilotos más eficientes a rutas más desafiantes o a clientes con historiales de entregas incompletas podría ayudar a mejorar la satisfacción del cliente y la eficiencia general. 



